ACORDAO-COMPLETO-2383668

ACÓRDÃO 13954/2019 ATA 42/2019 - PRIMEIRA CÂMARA

VISTOS, relatados e discutidos estes autos de tomada de contas especial instaurada pelo Fundo Nacional de Desenvolvimento da Educação (FNDE) contra o Sr. Mariolino Siqueira de Oliveira, ex-prefeito do município de Santa Isabel do Rio Negro/AM, em razão da omissão no dever de prestar de contas dos recursos repassados para execução do Pnae/2013, do Pnate/2014, do PDDE/2014 e do PDDE-Estrutura/2014.
ACORDAM os ministros do Tribunal de Contas da União, reunidos em sessão da 1ª Câmara, diante das razões expostas pelo relator, em:
9.1. considerar revel, para todos os efeitos, o Sr. Mariolino Siqueira de Oliveira, nos termos do art. 12, § 3º, da Lei 8.443/1992;
9.2. julgar irregulares as contas do Sr. Mariolino Siqueira de Oliveira, com fundamento no art. 16, III, "a" e "c", da Lei 8.443/1992, e condená-lo ao pagamento das quantias a seguir especificadas, atualizadas monetariamente e acrescidas de juros de mora, calculados a partir das datas especificadas até a data do efetivo recolhimento, fixando o prazo de 15 (quinze) dias, a contar da notificação, para que comprove, perante o Tribunal (art. 214, III, "a", do RI/TCU) , o recolhimento da dívida aos cofres do Fundo Nacional de Desenvolvimento da Educação, na forma da legislação em vigor:
	Valor histórico (R$) 
	Data

	19.006,00
	10/4/2013

	19.006,00 
	3/5/2013

	19.686,40
	3/7/2014

	10.169,28
	28/8/2014

	3.260,00
	10/9/2014

	12.500,00
	25/11/2014

9.3. aplicar ao Sr. Mariolino Siqueira de Oliveira a multa prevista no art. 57 da Lei 8.443/1992, no valor de R$ 22.000,00 (vinte e dois mil reais) , fixando o prazo de 15 (quinze) dias, a contar da notificação, para que comprove, perante o Tribunal (art. 214, III, "a", do RI/TCU) , o recolhimento da dívida aos cofres do Tesouro Nacional, atualizada monetariamente desde a data do presente acórdão até a do efetivo recolhimento, se for paga após o vencimento, na forma da legislação em vigor;
9.4. autorizar, desde logo, nos termos do art. 28, II, da Lei 8.443/1992, a cobrança judicial das dívidas, caso não atendida a notificação;
9.5. com fundamento no § 3º do art. 16 da Lei 8.443/1992, remeter cópia desta deliberação à Procuradoria da República no Estado do Amazonas, para a adoção das medidas que entender cabíveis.

Tomada de contas especial instaurada em razão da omissão no dever de prestar de contas dos recursos repassados para execução do Pnae/2013, do Pnate/2014, do PDDE/2014 e do PDDE-Estrutura/2014.

Primeira Câmara

Município de Santa Isabel do Rio Negro/AM.

3. Responsável/Interessado:
3.1. Responsável: Mariolino Siqueira de Oliveira (XXX.558.512-XX).
3.2. Interessado: Fundo Nacional de Desenvolvimento da Educação (FNDE).

13.1. Ministros presentes: Benjamin Zymler (na Presidência) e Vital do Rêgo.
13.2. Ministros-Substitutos convocados: Augusto Sherman Cavalcanti e Marcos Bemquerer Costa.
13.3. Ministro-Substituto presente: Weder de Oliveira (Relator).

WEDER DE OLIVEIRA

Tratam os autos de processo de tomada de contas especial instaurada pelo Fundo Nacional de Desenvolvimento da Educação (FNDE) , em desfavor do Sr. Mariolino Siqueira de Oliveira, ex-prefeito do município de Santa Isabel do Rio Negro/AM (gestão 2013/Mai-2016) , em razão da omissão na prestação de contas quanto aos recursos repassados para aplicação no Programa Nacional de Alimentação Escolar (Pnae/2013) , Programa Nacional de Apoio ao Transporte Escolar (Pnate/2014) , Programa Dinheiro Direto na Escola (PDDE/2014) e Programa Dinheiro Direto na Escola Estrutura (PDDE-Estrutura/2014) .
O auditor da Secex-TCE elaborou instrução dos autos, a qual reproduzo abaixo, com os ajustes de forma pertinentes[footnoteRef:2]: [2:  Peças 27-29.] 
" (...) 
HISTÓRICO
2. Para a execução dos quatros programas, o FNDE repassou, ao município de Santa Isabel do Rio Negro/AM, as importâncias totais abaixo explicitadas, as quais, atualizadas até 1º/1/2017, totalizaram R$ 104.271,39 (peça 1, p. 41, 45, 48, 50 e 55-58) :
	Programa
	Valor Total Original (R$) 
	Valor Total Atualizado até 1º/1/2017 (R$) 

	Programa Alimentação Escolar/Pnae/2013
	38.012,00
	49.434,61

	Programa Nacional de Apoio ao Transporte do Escolar/Pnate/2014
	19.686,40
	23.751,64

	Programa Dinheiro Direto na Escola/PDDE/2014
	13.429,28
	16.191,39

	Programa Dinheiro Direto na Escola Estrutura/PDDE-Estrutura/2014
	12.500,00
	14.893,75

	Totais
	83.627,68
	104.271,39

3. Para cada programa, especificamente, ocorreram as transferências a serem expostas a seguir, conforme datas de extratos bancários do Pnae/2013 e o Pnate/2014 (peça 1, p. 18-19) , e das ordens bancárias (OB) que autorizaram os repasses para o PDDE/2014 e PDDE-Estrutura/2014 (peça 1, p. 10-11) , nos termos previstos no art. 9º, I, da Instrução Normativa TCU 71 de 28/11/2012 (IN TCU 71/2012) , que permite a atualização monetária calculada, a partir da 'data do crédito na conta bancária específica, quando conhecida, ou da data do repasse dos recursos'.
3.1. Pnae/2013: para a execução do Pnae/2013, o FNDE repassou, ao município de Santa Isabel do Rio Negro/AM, a importância total de R$ 38.012,00, conforme relação de ordens bancárias e créditos na conta corrente 43323-3 da agência 1219-X do Banco do Brasil, de titularidade da prefeitura municipal de Santa Isabel do Rio Negro/AM, CNPJ 04.194.239/0001-09, conforme segue (peça 1, p. 7 e 18) :
	Nº OB
	Data OB
	Data Crédito
	Valor (R$) 
	Total por Data (R$) 

	2013OB401542
	8/4/2013
	10/4/2013
	666,00
	
	2013OB401677
	8/4/2013
	10/4/2013
	6.324,00
	
	2013OB401476
	8/4/2013
	10/4/2013
	6.276,00
	
	2013OB401679
	8/4/2013
	10/4/2013
	3.260,00
	
	2013OB401512
	8/4/2013
	10/4/2013
	2.480,00
	19.006,00

	2013OB401889
	30/4/2013
	3/5/2013
	3.260,00
	
	2013OB402059
	30/4/2013
	3/5/2013
	6.324,00
	
	2013OB402033
	30/4/2013
	3/5/2013
	6.276,00
	
	2013OB402163
	30/4/2013
	3/5/2013
	666,00
	
	2013OB401769
	30/4/2013
	3/5/2013
	2.480,00
	19.006,00

	Total
				38.012,00

3.2. Pnate/2014: Para a execução do Pnate/2014, o FNDE repassou, ao município de Santa Isabel do Rio Negro/AM, a importância total de R$ 19.686,40, conforme relação de ordens bancárias e créditos na conta corrente 45664-0 da agência 1219-X do Banco do Brasil em Manaus/AM, de titularidade da prefeitura municipal de Santa Isabel do Rio Negro/AM, CNPJ 04.194.239/0001-09, conforme segue (peça 1, p. 7 e 19) :
	Nº OB
	Data OB
	Data Crédito
	Valor (R$) 
	Total por Data (R$) 

	2014OB601164
	1/7/2014
	3/7/2014
	16.963,21
	
	2014OB601070
	1/7/2014
	3/7/2014
	624,06
	
	2014OB601143
	1/7/2014
	3/7/2014
	2.099,13
	
	Total
		3/7/2014
	19.686,40
	19.686,40

3.3. PDDE/2014: Para a execução do PDDE/2014, o FNDE repassou a duas unidades executoras próprias (UEx) do município de Santa Isabel do Rio Negro/AM, em conformidade com o art. 5º, II, da Resolução/CD/FNDE 10/2013, a importância total de R$ 13.429,28, conforme relação de ordens bancárias a serem efetivadas, respectivamente, na conta corrente 13408-2 da Associação de Pais e Mestres e Comunitários da Escola Municipal Tenente Brigadeiro Eduardo Gomes, e na conta corrente 24451-1 da Associação de Pais, Mestres e Comunitários da Escola Municipal Irmã Terezinha Ribeiro de Araújo, ambas na agência 1136-3 do Banco do Brasil em São Gabriel da Cachoeira/AM, conforme segue (peça 1, p. 10 e peça 13) :
	Nº OB
	Data OB
	Conta Bancária
	Valor (R$) 
	Total por Data (R$) 

	2014OB501200
	29/8/2014
	13408-2
	10.169,28
	
	2014OB501218
	10/9/2014
	24451-1
	3.260,00
	
	Total
			13.429,28
	13.429,28

3.4. PDDE-Estrutura/2014: Para a execução do PDDE-Estrutura/2014, o FNDE repassou a uma unidade executora própria (UEx) do município de Santa Isabel do Rio Negro/AM, em conformidade com o art. 1º, caput, da Resolução/CD/FNDE 19/2013, a importância total de R$ 12.500,00, conforme ordem bancária a ser efetivada na conta corrente 24529-1 da Associação de Pais e Mestres e Comunitários da Escola Municipal Tenente Brigadeiro Eduardo Gomes na agência 1136-3 do Banco do Brasil em São Gabriel da Cachoeira/AM, conforme segue (peça 1, p. 11, e peça 14) :
	Nº OB
	Data OB
	Conta Bancária
	Valor (R$) 
	Total por Data (R$) 

	2014OB510400
	25/11/2014
	24529-1
	12.500,00
	
	Total
			12.500,00
	12.500,00

4. Registra-se que foram expostas duas cópias adicionais do extrato do Pnate/2014 tendo como títulos, respectivamente, o PDDE/2014 e o PDDE-Estrutura/2014 (peça 1, p. 20-21) , mas esses extratos não são dos PDDE, sendo, conforme já mencionado, uma cópia do Pnate/2014 equivocadamente foi adicionada aos autos.
5. O prazo para prestar contas de cada um dos programas foi encerrado, respectivamente, em: Pnae/2013 - 30/6/2014 (peça 1, p. 3 e 29) ; Pnate/2014 - 28/2/2015 (peça 1, p. 4 e 23) , PDDE/2014 - 30/4/2015 (peça 1, p. 5 e 24) ; PDDE-Estrutura/2014 - 4/6/2015 (peça 1, p. 6 e 25) . Entretanto, o prefeito que recebeu e foi responsável pela gestão dos recursos, bem como era o gestor municipal nas referidas datas de encerramento dos prazos para prestar contas, Sr. Mariolino Siqueira de Oliveira, deixou de prestar com o dever legal das mencionadas prestações de contas.
6. Transcorrido os prazos acima sem que qualquer uma das prestações de contas tenha ocorrido, conforme disciplinado nos arts. 3º e 4º da IN TCU 71/2012, diante da omissão no dever de prestar contas e da não comprovação da aplicação de recursos repassados pela União mediante os quatro programas em tela, o FNDE, antes da instauração da tomada de contas especial, adotou medidas administrativas para caracterização ou elisão do dano, observados os princípios norteadores dos processos administrativos, e notificou o Sr. Mariolino Siqueira de Oliveira por meio dos seguintes ofícios:
6.1. Pnae/2013: ofício 5226E/2014-SEOPC/COAPC/CGCAP/Difin/FNDE, de 1º/7/2014 (peça 1, p. 22 e 59) , recebido em 15/1/2015, segundo informação constante do sistema de gestão de prestação de contas do FNDE-SiGPC/FNDE (peça 1, p. 26) ;
6.2. Pnate/2014: ofício 11681E/2015-SEOPC/Copra/CGCAP/Difin/FNDE, de 2/3/2015 (peça 1, p. 23 e 59) , recebido em 3/3/2015, segundo informação constante do SiGPC/FNDE (peça 1, p. 27) ;
6.3. PDDE/2014: ofício 17178E/2015-SEOPC/Copra/CGCAP/Difin/FNDE, de 4/5/2014 (peça 1, p. 24 e 59) , recebido em 11/1/2016, segundo informação constante do SiGPC/FNDE (peça 1, p. 28) ;
6.4. PDDE-Estrutura/2014: ofício 20388E/2015-SEOPC/Copra/CGCAP/Difin/FNDE, de 30/6/2015 (peça 1, p. 25 e 59) , recebido em 11/1/2016, segundo informação constante do SiGPC/FNDE (peça 1, p. 29) .
6.5. Cabe ressaltar que, embora não se disponha nos autos de cópias das informações relacionadas aos recebimentos dos ofícios nem dos avisos de recebimento (AR) , em nome da presunção de veracidade das informações contidas nos documentos que acompanham o relatório de TCE 459/2017 - Direc/COTCE/CGAPC/Difin-FNDE/MEC, os quais demonstram data e hora dos respectivos registros no SiGPC/FNDE, as informações sobre as providências internas ao FNDE destinadas à adoção de medidas administrativas para caracterização ou elisão do dano, serão consideradas como válidas.
7. Diante da inércia do responsável, Sr. Mariolino Siqueira de Oliveira, que se manteve silente em relação aos quatro ofícios que lhe foram enviados e devidamente recebidos, o FNDE emitiu as seguintes informações com os respectivos encaminhamentos dos autos para adoção das medidas de exceção competentes relativas aos montantes transferidos diretamente ao município de Santa Isabel do Rio Negro/AM durante a gestão 2013/Mai-2016 do mencionado ex-prefeito:
7.1. Pnae/2013: Informação 1.923/2017-SEOPC/Copra/CGCAP/Difin/FNDE, de 15/8/2017 (peça 1, p. 30-31) ;
7.2. Pnate/2014: Informação 2.022/2017-SEOPC/Copra/CGCAP/Difin/FNDE, de 22/8/2017 (peça 1, p. 32-33) ;
7.3. PDDE/2014: Informação 1.935/2017-SEOPC/Copra/CGCAP/Difin/FNDE, de 23/8/2017 (peça 1, p. 34-35) . Por essa Informação 1.935/2017 foi explicitada a importância do extrato bancário que a entidade executora (EEx) , no caso a prefeitura municipal de Santa Isabel do Rio Negro/AM deveria possuir e remeter ao FNDE após a consolidação das prestações de contas apresentadas pelas UEx, que foram a Associação de Pais e Mestres e Comunitários da Escola Municipal Tenente Brigadeiro Eduardo Gomes e a Associação de Pais, Mestres e Comunitários da Escola Municipal Irmã Terezinha Ribeiro de Araújo;
7.4. PDDE-Estrutura/2014: Informação 1.934/2017-SEOPC/Copra/CGCAP/Difin/ FNDE, de 23/8/2017 (peça 1, p. 36-37) . Da mesma forma, aqui foi ressaltada a relevância do extrato bancário que a EEx deveria possuir e remeter ao FNDE após a consolidação da prestação de contas da UEx, que no caso foi a Associação de Pais e Mestres e Comunitários da Escola Municipal Tenente Brigadeiro Eduardo Gomes.
8. Diante da ausência das prestações de contas dos quatro programas em tela, bem como das consequentes faltas de demonstração das boas e regulares aplicações dos recursos federais repassados, assim como da não devolução das respectivas quantias, o FNDE instaurou a presente tomada de contas especial com os quatro débitos envolvidos, uma vez que somados, nos termos do art. 6º, § 1º c/c § 3º da IN TCU 71/2012, atingiu em 1/1/2017 o montante de R$ 104.271,39 (peça 1, p. 58) .
9. O Sr. Araildo Mendes do Nascimento, CPF XXX.629.272-XX, eleito para a gestão 2017-2020 frente à prefeitura municipal de Santa Isabel do Rio Negro/AM, considerando a omissão do seu antecessor na prestação de contas dos programas trazidos pela presente TCE, bem como devido à falta de comprovação da boa e regular aplicação dos recursos recebidos na gestão anterior, na impossibilidade de apresentar as respectivas prestações de contas, adotou as seguintes medidas legais visando ao resguardo do patrimônio público:
9.1. Pnae/2013: Em 11/10/2017 foi registrado no sistema de gestão e prestação de contas do FNDE os efeitos suspensivos em relação a ações do FNDE contra o município de Santa Isabel do Rio Negro/AM, por meio de ação judicial movida pela prefeitura municipal contra o Sr. Mariolino Siqueira de Oliveira face à sua omissão no dever de prestar contas de recursos recebidos (peça 7 e peça 15, p. 3) ; 
9.2. Pnate/2014: Em 29/11/2017 foi registrada no mesmo SiGPC uma representação do Sr. Araildo Mendes do Nascimento, atual gestor municipal, junto ao Ministério Público, contra o seu antecessor, devido à omissão na prestação de contas do Pnate/2014 (peça 6, peça 15, p. 6) ;
9.3. PDDE/2014 e PDDE-Estrutura/2014: Em 11/10/2017 foram registrados no SiGPC para cada um desses programa o registro de ação judicial contra o responsável pela prestação de contas, movida pela prefeitura municipal contra o ex-gestor (peças 7, 8 e 15, p. 10 e 14) .
10. O relatório de TCE 459/2017 - Direc/COTCE/CGCAP/Difin-FNDE/MEC (peça 1, p. 55-63) , conclui pelas omissões no dever legal de prestar contas dos recursos do Pnae/2013, Pnate/2014, PDDE/2014 e do PDDE-Estrutura/2014, imputando ao único responsável, Sr. Mariolino Siqueira de Oliveira, CPF XXX.558.512-XX, prefeito municipal de Santa Isabel do Rio Negro/AM na gestão 2013/Mai-2016, uma vez que o mesmo foi a pessoa responsável pelo recebimento, gestão e execução dos recursos federais recebidos à conta dos quatro programas em questão, perfazendo-se o seguinte débito:
	Programa
	Débito Original (R$) 
	Débito em 1/1/2017 (R$) 

	Pnae/2013
	38.012,00
	49.434,61

	Pnate/2014
	19.686,40
	23.751,64

	PDDE/2014
	13.429,28
	16.191,39

	PDDE-Estrutura/2014
	12.500,00
	14.893,75

	Total
	83.627,68
	104.271,39

11. O relatório de auditoria 975/2017, do 116/2018, do Ministério da Transparência e da Controladoria-Geral da União (peça 1, p. 70-73) , chegou às mesmas conclusões.
12. Adicionalmente, após serem emitidos o certificado de auditoria, o parecer do dirigente de controle interno e o pronunciamento ministerial (peça 1, p. 74-75, 76-77 e 78-79) , o processo foi remetido a este Tribunal.
13. Em cumprimento ao pronunciamento da unidade, ratificado pelo despacho do Exmo. ministro relator (Peça 23) , foi efetuada a citação do Sr. Mariolino Siqueira de Oliveira, nos seguintes moldes:
	Ofício
	Data do ofício
	Data de Recebimento do Ofício
	Nome do Recebedor do Ofício
	Observação
	Fim do Prazo para defesa

	2282/2018-TCU/SECEX-TCE (peça 24) 
	9/10/2018
	24/1/2019 (vide AR de peça 25) 
	Moises Souza
	Ofício recebido no endereço do responsável, conforme pesquisa de endereço no Sistema da Receita Federal (peça 3) .
	8/2/2019

14. Transcorrido o prazo regimental, o responsável permaneceu silente, devendo ser considerados revél, nos termos do art. 12, §3º, da Lei 8.443/1992.
EXAME TÉCNICO
Da validade das notificações
15. Preliminarmente, cumpre tecer breves considerações sobre a forma como são realizadas as comunicações processuais no TCU. A esse respeito, destacam-se o art. 179, do RI/TCU (Resolução 155, de 4/12/2002) e o art. 4º, III, § 1º, da Resolução TCU 170, de 30 de junho de 2004, in verbis:
'Art. 179. A citação, a audiência ou a notificação, bem como a comunicação de diligência, farse-ão:
I - mediante ciência da parte, efetivada por servidor designado, por meio eletrônico, fac-símile, telegrama ou qualquer outra forma, desde que fique confirmada inequivocamente a entrega da comunicação ao destinatário;
II - mediante carta registrada, com aviso de recebimento que comprove a entrega no endereço do destinatário;
III - por edital publicado no Diário Oficial da União, quando o seu destinatário não for localizado. (...) '
'Art. 3º As comunicações serão dirigidas ao responsável, ou ao interessado, ou ao dirigente de órgão ou entidade, ou ao representante legal ou ao procurador constituído nos autos, com poderes expressos no mandato para esse fim, por meio de:
I - correio eletrônico, fac-símile ou telegrama;
II - servidor designado;
III - carta registrada, com aviso de recebimento;
IV - edital publicado no Diário Oficial da União, quando o seu destinatário não for localizado, nas hipóteses em que seja necessário o exercício de defesa.'
'Art. 4º. Consideram-se entregues as comunicações:
I - efetivadas conforme disposto nos incisos I e II do artigo anterior, mediante confirmação da ciência do destinatário;
II - realizadas na forma prevista no inciso III do artigo anterior, com o retorno do aviso de recebimento, entregue comprovadamente no endereço do destinatário;
III - na data de publicação do edital no Diário Oficial da União, quando realizadas na forma prevista no inciso IV do artigo anterior.
§ 1º O endereço do destinatário deverá ser previamente confirmado mediante consulta aos sistemas disponíveis ao Tribunal ou a outros meios de informação, a qual deverá ser juntada ao respectivo processo. (...) '
16. Bem se vê, portanto, que a validade da citação via postal não depende de que o aviso de recebimento seja assinado pelo próprio destinatário da comunicação, o que dispensa, no caso em tela, a entrega do AR em 'mãos próprias'. A exigência da norma é no sentido de o Tribunal verificar se a correspondência foi entregue no endereço correto, residindo aqui a necessidade de certeza inequívoca. 
17. Não é outra a orientação da jurisprudência do TCU, conforme se verifica dos julgados a seguir transcritos:
'São válidas as comunicações processuais entregues, mediante carta registrada, no endereço correto do responsável, não havendo necessidade de que o recebimento seja feito por ele próprio (Acórdão 3648/2013-TCU-Segunda Câmara, Relator Ministro José Jorge) ;'
'É prescindível a entrega pessoal das comunicações pelo TCU, razão pela qual não há necessidade de que o aviso de recebimento seja assinado pelo próprio destinatário. Entregandose a correspondência no endereço correto do destinatário, presume-se o recebimento da citação. (Acórdão 1019/2008-TCU-Plenário, Relator Ministro Benjamin Zymler) ;'
'As comunicações do TCU, inclusive as citações, deverão ser realizadas mediante Aviso de Recebimento - AR, via Empresa Brasileira de Correios e Telégrafos, bastando para sua validade que se demonstre que a correspondência foi entregue no endereço correto. (Acórdão 1526/2007-TCU-Plenário, Relator Ministro Aroldo Cedraz) .'
18. A validade do critério de comunicação processual do TCU foi referendada pelo Supremo Tribunal Federal, nos termos do julgamento do MS-AgR 25.816/DF, por meio do qual se afirmou a desnecessidade da ciência pessoal do interessado, entendendo-se suficiente a comprovação da entrega do 'AR' no endereço do destinatário:
'EMENTA: AGRAVO REGIMENTAL. MANDADO DE SEGURANÇA. DESNECESSIDADE DE INTIMAÇÃO PESSOAL DAS DECISÕES DO TRIBUNAL DE CONTAS DA UNIÃO. ART. 179 DO REGIMENTO INTERNO DO TCU. INTIMAÇÃO DO ATO IMPUGNADO POR CARTA REGISTRADA, INICIADO O PRAZO DO ART. 18 DA LEI nº 1.533/51 DA DATA CONSTANTE DO AVISO DE RECEBIMENTO. DECADÊNCIA RECONHECIDA. AGRAVO IMPROVIDO.
O envio de carta registrada com aviso de recebimento está expressamente enumerado entre os meios de comunicação de que dispõe o Tribunal de Contas da União para proceder às suas intimações.
O inciso II do art. 179 do Regimento Interno do TCU é claro ao exigir apenas a comprovação da entrega no endereço do destinatário, bastando o aviso de recebimento simples.'
19. No caso vertente, a citação/audiência de cada um dos responsáveis se deu em endereços provenientes de pesquisas de endereços realizadas pelo TCU (vide parágrafo 13 acima) , conforme consta da base de dados do sistema CPF da Receita Federal, com a comprovada entrega dos ofícios citatórios nesses endereços. 
15. Vale ressaltar que a pretensão punitiva do TCU, conforme Acórdão 1441/2016-TCU-Plenário, que uniformizou a jurisprudência acerca dessa questão, subordina-se ao prazo geral de prescrição indicado no art. 205 do Código Civil, que é de 10 anos, contado da data de ocorrência da irregularidade sancionada, nos termos do art. 189 do Código Civil, sendo este prazo interrompido pelo ato que ordenar a citação, a audiência ou a oitiva do responsável. No caso em exame, não ocorreu a prescrição, uma vez que as omissões das prestações de contas ocorreram entre 2014 e 2015 e o ato de ordenação da citação ocorreu em 25/7/2018.
20. Em se tratando de processo em que a parte interessada não se manifestou acerca das irregularidades imputadas, não há elementos para que se possa efetivamente aferir e reconhecer a ocorrência de boa-fé na conduta dos responsáveis, podendo este Tribunal, desde logo, proferir o julgamento de mérito pela irregularidade das contas, conforme nos termos dos §§ 2º e 6º do art. 202 do RI/TCU (Acórdão 2064/2011-TCU-Primeira Câmara (relator: Ubiratan Aguiar) , 6182/2011-TCU-1ª Câmara (relator: Weder de Oliveira) , 4072/2010-TCU-1ª Câmara (relator: Valmir Campelo) , 1189/2009-TCU-1ª Câmara (relator: Marcos Bemquerer) , 731/2008-TCU-Plenário (relator: Aroldo Cedraz) .
CONCLUSÃO
21. Dessa forma, o responsável deve ser considerado revel, nos termos do art. 12, §3º, da Lei 8.443/1992, devendo as contas do Sr Mariolino Siqueira de Oliveira serem julgadas irregulares, condenando-o ao débito apurado e aplicando-lhe a multa prevista no art. 57 da Lei 8.443/1992. 
PROPOSTA DE ENCAMINHAMENTO
22. Diante do exposto, submetem-se os autos à consideração superior, propondo:
a) considerar revel o Sr. Mariolino Siqueira de Oliveira (CPF XXX.558.512-XX) , ex-prefeito municipal de Santa Isabel do Rio Negro/AM na gestão 2013/Mai-2016 para todos os efeitos, dando-se prosseguimento ao processo, com fulcro no art. 12, § 3º, da Lei n. 8.443/92;
b) julgar irregulares, nos termos dos arts. 1º, I, 16, III, 'a' e 'c', da Lei 8.443/92 c/c os arts. 19 e 23, III, da mesma Lei, e com arts. 1º, I, 209, I, 210 e 214, III, do RI/TCU, as contas do Sr. Mariolino Siqueira de Oliveira (CPF XXX.558.512-XX) , ex-prefeito municipal de Santa Isabel do Rio Negro/AM na gestão 2013/Mai-2016, condenando-o ao pagamento das importâncias a seguir especificadas, atualizadas monetariamente e acrescidas dos juros de mora, calculadas a partir das datas discriminadas até a data do efetiva quitação do débito, fixando-lhe o prazo de quinze dias, para que comprovem, perante o Tribunal, o recolhimento das referidas quantias aos cofres do Fundo Nacional de Desenvolvimento da Educação - FNDE, nos termos do art. 23, III, 'a', da citada lei;
b.1) Valor e data original do débito:
	Valor Original (R$) 
	Data

	19.006,00
	10/4/2013

	19.006,00 
	3/5/2013

	19.686,40
	3/7/2014

	10.169,28
	28/8/2014

	3.260,00
	10/9/2014

	12.500,00
	25/11/2014

b.2) Valor do débito atualizado, com juros, em 27/3/2019 (peça 26) : R$ 127.484,17
c) aplicar ao Sr. Mariolino Siqueira de Oliveira (CPF XXX.558.512-XX) , ex-prefeito municipal de Santa Isabel do Rio Negro/AM na gestão 2013/Mai-2016, a multa prevista no art. 57 da Lei 8.443/92 c/c o art. 267 do RI/TCU, fixando-lhe (s) o prazo de quinze dias, a contar da notificação, para que comprove (m) , perante o Tribunal (art. 214, III, a, do RI/TCU) , o recolhimento da dívida aos cofres do Tesouro Nacional, atualizada monetariamente desde a data do acórdão que vier a ser proferido por este Tribunal até a do efetivo recolhimento, se pagas após o vencimento, na forma da legislação em vigor;
e) autorizar, desde logo, nos termos do art. 28, II, da Lei 8.443/1992, a cobrança judicial da dívida, caso não atendida a notificação;
f) autorizar também, desde logo, se requerido, com fundamento no art. 28, I, da Lei 8.443, de 1992 c/c o art. 217, §§ 1º e 2º do RI/TCU, o parcelamento da dívida em até 36 parcelas, incidindo sobre cada parcela, corrigida monetariamente, os correspondentes acréscimos legais, fixando-lhe o prazo de quinze dias, a contar do recebimento da notificação, para comprovar perante o Tribunal o recolhimento da primeira parcela, e de trinta dias, a contar da parcela anterior, para comprovar os recolhimentos das demais parcelas, devendo incidir sobre cada valor mensal, atualizado monetariamente, os juros de mora devidos, no caso do débito, na forma prevista na legislação em vigor, alertando os responsáveis de que a falta de comprovação do recolhimento de qualquer parcela importará o vencimento antecipado do saldo devedor, nos termos do § 2º do art. 217 do RI/TCU;
g) enviar cópia do acórdão a ser prolatado, bem como do relatório e do voto que o fundamentarem à Procuradoria da República no Estado do Amazonas, nos termos do § 3º do art. 16 da Lei 8.443/1992 c/c o § 7º do art. 209 do RI/TCU, para adoção das medidas cabíveis
h) enviar cópia do acórdão que vier a ser proferido ao Fundo Nacional de Desenvolvimento da Educação (FNDE) e aos responsáveis, para ciência, informando que a presente deliberação, acompanhada do relatório e do voto que a fundamenta, está disponível para a consulta no endereço www.tcu.gov.br/acordaos, além de esclarecer que, caso requerido, o TCU poderá fornecer sem custos as correspondentes cópias, de forma impressa."
O MP/TCU, representado pelo procurador Rodrigo Medeiros de Lima, manifestou-se conforme a seguir[footnoteRef:3]: [3:  Peça 30.] 
"Regularmente citado o Sr. Mariolino Siqueira de Oliveira (peça 25) no endereço disponível nas bases de dados do Tribunal, e diante da contumácia do responsável em justificar sua omissão em prestar contas dos recursos por si geridos (a saber: Pnae/2013, Pnate/2014, PDDE/2014 e PDDE-Estrutura/2014) , o Ministério Público de Contas da União não opõe reparos à proposta condenatória lavrada pela Secex/TCE em sua competente instrução (peças 27-29) ."
É o relatório.

não há.

Procurador Rodrigo Medeiros de Lima.

TOMADA DE CONTAS ESPECIAL. FUNDO NACIONAL DE DESENVOLVIMENTO DA EDUCAÇÃO (FNDE). PNAE/2013, PNATE/2014, PDDE/2014 E PDDE-ESTRUTURA/2014. OMISSÃO NO DEVER DE PRESTAR CONTAS. CITAÇÃO. REVELIA DO RESPONSÁVEL. CONTAS IRREGULARES. DÉBITO. MULTA.

TOMADA DE CONTAS ESPECIAL (TCE)

Secretaria de Controle Externo de Tomada de Contas Especial (Secex-TCE).

Tratam os autos de processo de tomada de contas especial instaurada pelo Fundo Nacional de Desenvolvimento da Educação (FNDE) em desfavor do Sr. Mariolino Siqueira de Oliveira, ex-prefeito do município de Santa Isabel do Rio Negro/AM (gestão 2013/Mai-2016) , em razão da omissão no dever de prestar contas relativo aos recursos federais repassados para aplicação no Programa Nacional de Alimentação Escolar (Pnae/2013) , no Programa Nacional de Apoio ao Transporte Escolar (Pnate/2014) , no Programa Dinheiro Direto na Escola (PDDE/2014) e no Programa Dinheiro Direto na Escola Estrutura (PDDE-Estrutura/2014) .
Para a execução dos referidos programas, o FNDE transferiu ao município os montantes a seguir discriminados:
	Programa
	Valor repassado (R$) 

	Pnae/2013[footnoteRef:2] [2:  Peça 1, p. 7-8.] 
	38.012,00

	Pnate/2014[footnoteRef:3] [3:  Peça 1, p. 9.] 
	19.686,40

	PDDE/2014[footnoteRef:4] [4:  Peça 1, p. 10.] 
	13.429,28

	PDDE-Estrutura/2014[footnoteRef:5] [5:  Peça 1, p. 11.] 
	12.500,00

	Total
	83.627,68

As datas finais para o envio das prestações de contas via Sistema de Gestão de Prestação de Contas (SiGPC) , para cada um dos programas, eram as seguintes:
	Programa
	Data final

	Pnae/2013
	30/6/2014[footnoteRef:6] [6:  Peça 1, p. 3 e 29.] 

	Pnate/2014
	28/2/2015[footnoteRef:7] [7:  Peça 1, p. 4 e 23.] 

	PDDE/2014
	30/4/2015[footnoteRef:8] [8:  Peça 1, p. 5 e 24.] 

	PDDE-Estrutura/2014
	4/6/2015[footnoteRef:9] [9:  Peça 1, p. 6 e 25.] 

As prestações de contas não foram apresentadas.
A responsabilidade foi imputada ao Sr. Mariolino Siqueira de Oliveira, o qual permaneceu silente na fase interna da tomada de contas especial[footnoteRef:10]. [10:  Relatório do tomador de contas especial 459/2017, peça 1, p. 55-64.] 
O órgão de controle interno corroborou o entendimento do tomador de contas especial[footnoteRef:11]. [11:  Peça 1, p. 70-79.] 
No âmbito desta Corte, validamente citado[footnoteRef:12], o responsável não apresentou alegações de defesa. Diante disso, a Secex-TCE considerou o Sr. Mariolino Siqueira de Oliveira revel e propôs julgar suas contas irregulares, com imputação de débito e aplicação da multa prevista no art. 57 da Lei 8.443/1992[footnoteRef:13]. O MP/TCU anuiu à proposta[footnoteRef:14]. [12:  Peças 3 e 24-25.]  [13:   Peças 27-29.]  [14:  Peça 30.] 
II
Concordo, na essência, com a análise empreendida pela Secex-TCE, também acompanhada pelo Ministério Público de Contas, as quais adoto como fundamento para minhas razões de decidir.
Com efeito, não existem nos autos elementos que permitam elidir a responsabilidade do Sr. Mariolino Siqueira de Oliveira, pois o ex-prefeito foi responsável pela gestão dos recursos, bem como era o gestor municipal nas datas de encerramento dos prazos para apresentação das prestações de contas.
No que tange ao Pnae e ao Pnate, o não envio das prestações de contas leva à responsabilização do gestor municipal, com a instauração da devida tomada de contas especial, conforme legislação aplicável.
Quanto ao PDDE e ao PDDE-Estrutura, a legislação referente aos programas atribui às entidades executoras (prefeituras e secretarias distrital e estaduais de educação) a responsabilidade relacionada à supervisão da aplicação dos recursos pelas unidades executoras próprias. Estas se constituem em entidades sem fins lucrativos, representativas das escolas públicas. No caso em análise, foram a Associação de Pais e Mestres e Comunitários da Escola Municipal Tenente Brigadeiro Eduardo Gomes (PDDE e PDDE-Estrutura) e a Associação de Pais, Mestres e Comunitários da Escola Municipal Irmã Terezinha Ribeiro de Araújo (PDDE) . Também em relação aos referidos programas, o gestor municipal é responsabilizado em caso de não comprovação da boa e regular aplicação dos recursos, dada a omissão no dever de prestar contas.
A configuração da irregularidade se fundamenta, portanto, na omissão no dever de prestar contas, conforme art. 16, III, "a", da Lei 8.443/1992, cabendo a imputação de débito presumido ao responsável, consoante art. 19 da referida lei.
Observo, ainda, que, tendo em vista a não comprovação da boa e regular aplicação dos recursos repassados, também é correta a inclusão da alínea "c" do dispositivo legal em questão no fundamento legal da imputação de débito.
Recai sobre o responsável a obrigação de demonstrar que os recursos federais recebidos foram utilizados na finalidade prevista. Ao não cumprir com a obrigação de comprovar a boa e regular aplicação dos recursos repassados, o gestor não observou o dever expresso no parágrafo único do art. 70 da Constituição Federal, o que configura a existência presumida de débito e enseja o julgamento pela irregularidade das contas.
Esse entendimento está amparado em diversos julgados (Acórdão 6921/2015-TCU-Primeira Câmara, 7134/2015-TCU-1ª Câmara, 10624/2015-TCU-2ª Câmara, 10668/2015-TCU-2ª Câmara e 10671/2015-TCU-2ª Câmara) .
Assim, as contas do responsável devem ser julgadas irregulares, condenando-o em débito.
De acordo com os critérios fixados por intermédio do Acórdão 1441/2016-TCU-Plenário, não ocorreu a prescrição da pretensão punitiva desta Corte, considerando que as irregularidades em questão ocorreram em 2013 e 2014 e que a citação foi ordenada em julho de 2018[footnoteRef:15]. [15:  Peça 37.] 
***
Diante do exposto, manifesto-me pela aprovação do acórdão que ora submeto à apreciação deste Colegiado.
TCU, Sala das Sessões Ministro Luciano Brandão Alves de Souza, em 19 de novembro de 2019.
Weder de Oliveira
Relator